臺北高等行政法院判決
　　　　　　　　　　　　　　　　　　93年度訴字第02261號
　　　　　　　　　　　　　　　.
原　　　告　元山科技工業股份有限公司
代　表　人　甲○○（董事長）
訴訟代理人　劉法正律師
訴訟代理人　楊祺雄律師
複　代理人　黃世瑋律師
被　　　告　經濟部智慧財產局
代　表　人　蔡練生（局長）
訴訟代理人　丙○○
　　　　　　丁○○
參　加　人　乙○○
上列當事人間因新型專利異議事件，原告不服經濟部中華民國93
年5月6日經訴字第09306218490號訴願決定，提起行政訴訟，本
院判決如下：
　　主  文
原告之訴駁回。
訴訟費用由原告負擔。
　　事  實
一、事實概要：原告於民國（下同）90年1月12日以「散熱風扇
    之軸支持裝置」向被告申請新型專利，經被告編為第
    00000000號審查，准予專利。公告期間，參加人以其違反核
    准審定時專利法第97條、第98條第1項第1款、第2項及第98
    條之1規定，對之提起異議，案經被告審查，以92年9月23日
    （92）智專三（3）05018字第09220956730號專利異議審定
    書為「異議成立，應不予專利」之處分，原告不服，提起訴
    願，遭決定駁回，遂提起行政訴訟。本院因認本件撤銷訴訟
    之結果，參加人之權利或法律上利益將受損害，爰依職權裁
    定命獨立參加被告之訴訟。
二、兩造聲明：
    (一)原告聲明：
      1.訴願決定及原處分均撤銷。
      2.訴訟費用由被告負擔。
    (二)被告聲明：
      如主文所示。
三、兩造之爭點：
    系爭案是否違反核准審定時專利法第98條第2項進步性之規
    定，不符新型專利之要件？
　　(一)原告主張：
      1.被告審定系爭案異議成立及訴願駁回決定之理由，無非
        基於如后三項：
        (1)系爭案基板之支持板與基板底緣之間設有彈性元件之
          技術特徵，與引證案第一頂持塊與該套筒間彈性頂撐
          一彈簧之主要構造與技術手段實質相同，系爭案於外
          框之支持板與外框頂緣間設置彈性元件，乃為引證案
          頂撐彈簧之簡單轉用，為熟習該項技術者所能輕易完
          成，且未能增進功效，不具進步性。
        (2)引證案在運轉上，可使轉軸軸心與第一、二頂持塊中
          心，依一軸心線軸向對正，使扇葉構件旋轉時能平穩
          順暢，且引證案於第一頂持塊與套筒間彈性頂撐一彈
          簧，藉彈簧彈性之自動調整以頂推其頂制塊，故引證
          案並無組裝作業不便與轉軸轉動時會產生較大振動，
          無法維持穩定運轉之情事。
        (3)系爭案申請專利範圍第2項所載，於中心軸之弧凹孔
          與支持板之弧凹孔間容置有一滾動球體之技術特徵，
          亦為熟習該項技術者所能輕易完成，且無功效增進，
          亦不具進步性。
      2.然查，前述論點並非正確，爰詳陳理由如后：
        (1)按，新型乃以物品之形狀、構造或裝置為創作之標的
          ，是其若於物品之形狀、構造或裝置上有所創新並能
          產生某種新功效或增進該物品某種功效，即已符合新
          型之專利要件，此與發明必於技術思想上有所創新，
          顯為不同，參諸前行政法院68年度判字第499號判例
          所釋：「新型專利所應用之手段，縱令在原理上並非
          前所未有之創新，而係習用技術，若其空間型態係屬
          創新，並能產生某一新作用或增進該物品某種功效時
          ，即符合新型專利之要件。」即明，另依前行政法院
          71年度第608號裁判要旨：「新型重在型之創新，故
          所用之原理相同，作用目的相同，惟其構造設計上有
          所不同，仍不失其為新型。」亦明。即新型者，因係
          以「於物品之形狀、構造或裝置上之創作」為範疇，
          是其運用之技術於手段及原理上，如與習知不同而係
          創新，或縱非前所未有之創新，而係習用技術，惟其
          空間型態上（即於新型所稱之形狀、構造或裝置上）
          如屬創新，並能產生某一新作用或增進該物品某種功
          效時，均應已符合新型專利之要件，揆諸系爭案核准
          當時專利法第97條、第98條之規定及前揭行政法院諸
          判決旨趣，應甚明之。
        (2)系爭案據為申請專利範圍之技術手段，係「於基板4
          的支持板47與基板4底緣之間，以及在外框6的支持板
          62與外框6頂緣之間分別設置有彈性元件49、69。」
          ，藉使該中心軸52之兩頂接端54皆可分別透過支持板
          47、62而間接受到兩彈性元件49、69之頂制，而能達
          到雙向緩衝吸震之使用目的。反觀，引證案僅係於軸
          座11之中央軸內設置有一彈簧132，並未再於其外殼
          體3上相對於轉軸23另一頂心部23b之位置處設置有彈
          簧；換言之，引證案並非二端而僅於其轉軸23之一端
          設置有彈簧132而已，僅能達到單向緩衝吸震之使用
          目的；引證案與系爭案為達到緩衝吸震之結構設計有
          「雙向吸震與單向吸震」的明顯差異。原處分以兩案
          之主要構造及技術手段實質相同為由，且在未究明系
          爭案藉此創新設計所能達成之真正功效，即率爾為系
          爭案應不予專利之處分，實與前揭行政法院裁判意未
          合。且依該項判決意旨，縱令系爭案與引證案利用彈
          簧132緩衝轉軸23震動之設計原理相同，然被告實不
          能否定系爭案於構造上與該實物仍然有別之事實，揆
          諸前揭行政法院判決意旨，系爭案仍不失為新型創作
          。此外，被告於系爭案被異議成立理由中並未對系爭
          案與引證案前述構造上之差異提出任何說明，徒以系
          爭案與引證案之主要構造及技術手段實質相同為由，
          而為系爭案不具進步性、應不予新型專利之審定，顯
          難謂為適法之處分。
        (3)原處分及訴願決定審認引證案無組裝作業不便與無法
          維持穩定運轉等情事，顯係未詳究引證案與系爭案之
          實際運轉況所致，系爭案與引證案相較之下具有下列
          功效增進之處：
          組裝更為方便迅捷：由於引證案僅於軸座11之中央
            軸內設置一彈簧132，故設於外殼體3上之第二頂持
            塊33係呈固定而無法吸震移動，當安裝轉軸23時，
            為使其兩端之頂心部23a、23b分別與對應之第一、
            二頂持塊13、33達相互牽制不脫離，又不能過於緊
            密接觸以免無法順暢運轉，因此第二頂持塊33之尺
            寸除了要製作得非常精準之外，於組裝時亦必須再
            加以作校正作業，否則會因間轉軸23與第一、二頂
            持塊13、33之間產生過大或過小的接觸，導致轉動
            不順暢或產生脫離的現象，因此引證案於組裝作業
            上有其不便之處；反觀系爭案於運轉時，係分別以
            兩彈性元件49、69由中心軸52之兩頂接端54方向以
            吸收震動，使中心軸52安裝於外框6與基板4之間時
            ，能藉由上、下兩彈性元件49、69之彈性力的自動
            調整，即可迅捷地完成組裝之作業，毋需再另外作
            調整、校正，而能確保中心軸52維持穩定之運轉，
            因此，系爭案與引證案相較確實能有效達到組裝方
            便迅捷之優點。
          轉動更為穩定順暢：
            由於引證案於運轉時，該彈簧132僅能緩衝吸收轉
            軸23下端所釋出之震動，而在轉軸23之頂端位置處
            未設置彈簧132的狀態下，由轉軸23上端所釋出之
            震動仍會強烈撞擊第二頂持塊33之斜錐面331，因
            而無法同時由轉軸23兩端進行吸震，當轉軸23轉動
            時仍會產生較大之震動，而無法維持穩定之運轉；
            反觀系爭案於運轉時，中心軸52之兩頂接端54皆可
            分別藉由兩彈性元件49、69之頂制，而同時於中心
            軸52之兩端進行緩衝吸震，因而能使中心軸52更加
            平穩地於一中心軸線上順暢旋轉。如前所述，引證
            案僅揭示等效於系爭案之部分構件而已，而被告僅
            單純因該彈簧132構件與系爭案略同，即指稱其技
            術內容為習見而否定系爭案，並未就系爭案之整體
            構造設計加以論究，要與其自訂之專利審查基準所
            揭「新型專利是否具進步性，應就其構成要件所組
            成之整體技術手段予以論究」不符；再者，引證案
            與系爭案係分屬不同之構造設計，系爭案並非運用
            引證案之技術或知識，而熟習此技術者亦無法由引
            證案輕易導出系爭案之構造；系爭案並非熟習該項
            技術者所能輕易完成者，且系爭案所能達成之功效
            係為引證案所無法達成，而確實較引證案具有組裝
            方便迅捷及轉動穩定順暢等功效之增進。被告未就
            上述事實予以究明，即為系爭案異議成立應不予專
            利之處分，難謂適法，原決定機關未為糾正並遞予
            維持，同有違誤。
        (4)被告審定系爭案申請專利範圍第2項所載「中心軸72
          之弧凹孔75與支持板62之弧凹孔63間容置有一滾動球
          體76」之附屬內容，亦為熟習該項技術者所能輕易完
          成且未能增進功效，亦不具進步性云云；惟如前述，
          系爭案申請專利範圍第1項所界定之構造特徵與引證
          案確實不同，此亦可由被告僅審認系爭案有違核准當
          時專利法第98條第2項進步性之規定，對於系爭案之
          新穎性未為否認茲可佐證。如此，系爭案申請專利範
          圍依附於第1項之附屬項，既皆係建立在具新穎性且
          具功效增進之第1項技術內容下，則系爭案之附屬項
          配合第1項之構造特徵於實用上同樣可到達到組裝方
          便迅捷、轉動穩定順暢等功效之增進。被告未能詳查
          於此，且在無相關引證資料下，率爾認定系爭案申請
          專利範圍第2項所載之附屬內容「亦為熟習該項技術
          者所能輕易完成」，而未再詳加論究並進一步提出此
          項申請專利範圍何以不具功效上之增進處，顯有違誤
          及不備理由之失；而原決定機關未予詳查，僅係轉載
          原處分之理由，亦有未當。
      3.綜上所陳，系爭案與引證案之構造設計確有不同，其空
        間型態係屬創新，在使用上更較引證案具有組裝方便迅
        捷及轉動穩定順暢等功效增進之事實，被告未就系爭案
        增進功效之事實予以究明，即審定系爭案與引證案係屬
        等效，應有未洽；再者，由專利制度之目的、專利法之
        立法本意或歷來行政法院之判例以觀，並非「所用之原
        理相同，作用目的相同」者，即不得新型專利，乃應以
        其運用結果「未能增進功效」始能謂非法所稱新型，系
        爭案雖非高度技術之創作，惟於構造上異於習知而具有
        功效增進之事實，仍屬法所欲鼓勵之新型；被告審定系
        爭案有違其核准當時專利法第98條第2項之規定，已悖
        離系爭案核准當時專利法及前行政法院（現最高行政法
        院）之判決旨意，其審定異議成立，認事用法顯有未當
        ，訴願決定機關未為糾正，遞予維持，同有違誤；為此
        提起本件行政訴訟，敬請判決如起訴聲明。
    (二)被告主張：
      1.起訴理由謂：系爭案於中心軸 (52)之兩頂接端 (54)皆
        可透過支持板 (47)(62)而間接受到兩彈性元件 (49)
        (69)之頂制，可達雙向緩衝吸震之使用目的等和引證案
        僅於轉軸 (23)一端設置彈簧 (132)，僅能達到單向緩
        衝吸震之使用目的等相較，兩者構造有別，系爭案仍不
        失為新型創作；被告徒以系爭案與引證案之主要構造及
        技術手段實質相同，而為系爭案不具進步性之審定，難
        謂為適法之處分；系爭案藉上、下兩彈性元件 (49)
        (69)之彈性力的自動調整，可迅速地完成組裝之作業，
        轉動更為穩定順暢，具進步性；另系爭案申請專利範圍
        第2項為第1項之附屬特徵，同樣可達組裝便捷、轉動穩
        定順暢之功效增進，亦具進步性等云云。
      2.經查，系爭案基板 (4)之支持板 (47)與基板底緣之間
        以及在外框 (6)的支持板 (62)與外框頂緣之間分別設
        置有彈性元件 (49)(69)，與引證案軸座 (11)之中央軸
        (23)內設置有一彈簧 (132)等相較，雖兩者整體構造略
        有差異，引證案尚難證明系爭案不具新穎性（詳異議理
        由書理由四）；然系爭案基板 (4)之支持板 (47)與基
        板底緣間設有彈性元件 (49)等，和引證案第一頂持塊
        (13)之底端與套筒 (112)間頂持一彈簧 (132)等相較，
        兩者之主要構造及技術手段實質相同，引證案藉彈簧
        (132)使第一頂持塊(13)可以常時頂持該扇葉構件 (2)
        之轉軸 (23)終端之頂心部 (23a)，藉彈簧 (132)之彈
        性力自動調整，頂心部 (23a)(23b)可分別與第一、二
        頂持塊 (13)(33)相互牽制不脫離，又不過於緊密接觸
        ，可迅速完成組裝作業，引證案藉彈簧 (132)之彈力自
        動調整，運轉時並無較大震動之情事，系爭案於外框支
        持板 (62)與外框 (6)頂緣間設置彈性元件 (69)等僅為
        引證案彈簧 (132)之簡單轉用，為熟習該項技術者所能
        輕易完成，且未能增進功效，不具進步性；又系爭案申
        請專利範圍第二項之附屬特徵，亦為熟習該項技術者所
        能輕易完成，且未能增進功效，不具進步性，故起訴理
        由應不足採。
      3.綜上所述，被告原處分並無違法，敬請駁回原告之訴。
    (三)參加人經受合法通知未曾到場，亦未提出書狀作何陳述。
　　理  由
一、按凡對物品之形狀、構造或裝置之創作或改良，而可供產業
    上利用者，得依法申請取得新型專利，固為系爭案核准審定
    時專利法第97條暨第98條第1項前段所明定。惟其新型如係
    運用申請前既有之技術或知識，而為熟習該項技術者所能輕
    易完成且未能增進功效時，仍不得依法申請取得新型專利，
    復為同法第98條第2項所明定。
二、系爭第00000000號「散熱風扇之軸支持裝置」新型專利案，
    係包含有一基板，一結於基板上之外框，一設於基板與外框
    間之扇輪，以及感應扇輪旋轉之感應線圈等構件，其中，基
    板上設有控制件，扇輪具有一輪，一穿設於中心軸兩端形成
    頂接端，另外，該基核與外框分別設置有一支持板，且該等
    支持板接形成有一朝內之弧凹孔，該弧凹孔係可被中心軸之
    頂端頂接，其特徵在於：該基板之支持板與基板底緣間，以
    及該外框之支持板與外框頂緣之間均設置有彈性元件。參加
    人所提異議證據1及2為87年12月15日申請，90年1月1日審定
    公告之第00000000號「頂心式散熱風扇」新型專利案（即引
    證案）。案經被告審查，認系爭案與引證案之整體構造略有
    差異，尚難謂系爭案不具新穎性；惟系爭案基板之支持板與
    基板底緣之間設有彈性元件等和引證案第一頂持塊之底端與
    套筒間頂持一彈簧等兩者之主要構造及技術手段實質相同，
    且系爭案於外框支持板與外框頂緣間設置彈性元件等為熟習
    該項技術者所能輕易完且未能增進功效，不具進步性；另系
    爭案申請專利範圍第2項「中心軸之弧凹孔與支持板之弧凹
    孔間容置有一滾動球體」之附屬特徵，亦為熟習該項技術者
    所能輕易完成，且未能增進功效，亦不具進步性，乃為異議
    成立，應不予專利之處分。原告不服，依序提起訴願及行政
    訴訟；兩造及參加人之主張，各如事實欄所載，其爭點厥為
    系爭案是否違反核准審定時專利法第98條第2項進步性之規
    定，不符新型專利之要件？
三、經查，系爭案之組成主要技術特徵，為基板之支持板與基板
    底緣之間以及該外框之支持板與外框頂緣之間均設置有彈性
    元件。引證案係於機殼本體之軸座中央凹設一套穴，並於該
    套穴中嵌設一套筒，並令該套筒之中央筒穴內滑套其第一頂
    持塊，且令該第一頂持塊與該套筒間彈性頂撐一彈簧，以常
    時向外頂推該第一頂持塊者。二者相較，系爭案之基板之支
    持板與基板底緣之間設置有彈性元件之技術特徵，與引證案
    第一頂持塊與該套筒間彈性頂撐一彈簧之主要構造與技術手
    段實質相同，且系爭案於外框之支持板與外框頂緣間設置彈
    性元件，乃為引證案頂撐彈簧之簡單轉用，為熟習該項技術
    者所能輕易完成，且未能增進功效，不具進步性。另系爭案
    申請專利範圍第2項附屬項所載，於中心軸之弧凹孔與支持
    板之弧凹孔間容置有一滾動球體之技術特徵，為構件之簡單
    替換轉用，為熟習該項技術者所能輕易完成，且無功效增進
    ，亦不具進步性。
四、原告起訴意旨雖稱系爭案於中心軸之兩頂接端)皆可透過支
    持板而間接受到兩彈性元件之頂制，可達雙向緩衝吸震之使
    用目的等，和引證案僅於轉軸一端設置彈簧，僅能達到單向
    緩衝吸震之使用目的等相較，兩者構造有別，系爭案仍不失
    為新型創作；且系爭案藉上、下兩彈性元件之彈性力的自動
    調整，可迅速地完成組裝之作業，轉動更為穩定順暢，具進
    步性；另系爭案申請專利範圍第2項為第1項之附屬特徵，同
    樣可達組裝便捷、轉動穩定順暢之功效增進，亦具進步性等
    云云。惟查，原告所稱系爭案有避震、組裝方便迅捷及轉動
    更為穩定順暢之功效，此乃相對於系爭案專利說明書所提及
    之習知散熱風扇而言，因該習知之散熱風扇並無「彈性元件
    」之故；然而，引證案亦有彈性元件，僅是數量上之差異而
    已，系爭案多一個彈性元件，相較於引證案，是否仍有上述
    功效上之優勢，誠值商榷。況查，引證案既有彈性元件，其
    避震效果即無庸置疑（多一個彈性元件，其避震效果未必相
    乘）；又引證案之第一頂持塊其上頂面係朝中心內凹形成斜
    錐面，其外殼體中心嵌設之第二頂持塊，其外側頂持面亦內
    凹形成斜錐面，扇葉構件轉軸兩側終端分別漸尖形成一頂心
    部，使轉軸頂心部頂持於斜錐面時，可自動對準斜錐面之中
    心頂點，並使轉軸軸心與第一、二頂持塊中心，依一軸心線
    軸向對正，使扇葉構件旋轉時能平穩順暢；且引證案於第一
    頂持塊與該套筒間彈性頂撐一彈簧，藉彈簧彈性之自動調整
    ，長時頂推其頂持塊，因此引證案並無組裝作業不便與轉軸
    轉動時會產生較大振動，無法維持穩定運轉之情事，原告所
    訴，核不足採。
五、綜上所述，系爭案為運用申請前既有之技術或知識，而為熟
    習該項技術者所能輕易完成，且未能增進功效者，應不具進
    步性。從而，被告以系爭案違反核准審定時專利法第98條第
    2項進步性之規定，而為本件「異議成立，應不予專利」之
    處分，洵無違誤，訴願決定予以維持，亦無不合。原告仍執
    前詞，訴請撤銷，為無理由，應予駁回。
據上論結，本件原告之訴為無理由，依行政訴訟法第98條第3項
前段，判決如主文。
中　　華　　民　　國　　94　　年　 　8　　月　 24  　 日
                    第四庭審判長法　官  徐  瑞  晃
           　　　  　　　　　　 法　官  蕭  惠  芳
           　　　　  　　　　　 法　官  李  得  灶
上為正本係照原本作成。
如不服本判決，應於送達後20日內向本院提出上訴狀並表明上訴
理由，如於本判決宣示後送達前提起上訴者，應於判決送達後20
日內補提上訴理由書（須按他造人數附繕本）。
中　　華　　民　　國　　94　　年　 　9　　月　　2　　 日
            　　　　  　　　　　書記官  陳  清  容
